ACORDAO-COMPLETO-2517376

ACÓRDÃO 3145/2021 ATA 49/2021 - PLENÁRIO

VISTOS, relatados e discutidos estes autos de relatório de auditoria em que se apura obstrução ao livre exercício de fiscalização pelo TCU,
ACORDAM os Ministros do Tribunal de Contas da União, reunidos em sessão do Plenário, ante as razões expostas pelo Relator, em:
9.1. rejeitar as razões de justificativa apresentadas por André Luis Fares Francis;
9.2. aplicar a André Luis Fares Francis, CPF XXX.330.157-XX, Gerente de Demandas de Órgãos de Controle do Gabinete da Presidência da Petrobras, à época da fiscalização, a multa prevista no art. 58, V e VI, da Lei 8.443/1992, no valor de R$ 54.067,50 (cinquenta e quatro mil, sessenta e sete reais e cinquenta centavos) , fixando-lhe o prazo de 15 (quinze) dias, a contar da notificação, para que comprove, perante o Tribunal (art. 214, inciso III, alínea "a", do Regimento Interno/TCU) , o recolhimento da dívida ao Tesouro Nacional, atualizada monetariamente desde a data do acórdão até a do efetivo recolhimento, se for paga após o vencimento, na forma da legislação em vigor;
9.3. autorizar, desde logo, nos termos do art. 28, inciso II, da Lei 8.443/1992, a cobrança judicial da dívida caso não atendida a notificação;
9.4. dar ciência desta deliberação aos interessados.

Auditoria em que se apura obstrução ao livre exercício de fiscalização pelo TCU.

Petróleo Brasileiro S.A.

3. Interessados/Responsáveis:
3.1. Responsável: André Luis Fares Francis (XXX.330.157-XX).

13.1. Ministros presentes: Bruno Dantas (na Presidência), Walton Alencar Rodrigues (Relator), Benjamin Zymler, Augusto Nardes, Aroldo Cedraz, Raimundo Carreiro e Vital do Rêgo.
13.2. Ministro-Substituto convocado: Marcos Bemquerer Costa.
13.3. Ministro-Substituto presente: André Luís de Carvalho.

ACORDAO-COMPLETO-2558063

Acórdão 704/2023 - Plenário

ACORDAO-COMPLETO-2524055

Acórdão 235/2022 - Plenário

WALTON ALENCAR RODRIGUES

Os presentes autos tratavam, originalmente, de relatório de auditoria realizada na Petróleo Brasileiro S.A. - Petrobras, com objetivo de avaliar se as mudanças implementadas desde 2013 na gestão de projetos de investimento da estatal contribuíram efetivamente para a mitigação de atrasos nos empreendimentos.
A auditoria foi apreciada pelo Colegiado, tendo resultado na prolação do Acórdão 1298/2021-TCU-Plenário, por meio do qual foram veiculadas recomendações à estatal e audiências e oitivas para a apuração de obstrução ao livre exercício de fiscalização pelo TCU.
As respostas encaminhadas a este Tribunal foram examinadas na instrução constante da peça 82, cujo teor reproduzo a seguir, in verbis:
"INTRODUÇÃO
1.	Cuidam os autos de auditoria de conformidade na Petrobras, que teve por objetivo avaliar se as mudanças implementadas desde 2013 na gestão de projetos de investimento da estatal contribuíram efetivamente para a mitigação de atrasos nos empreendimentos e que, nesta etapa processual, se dedicará à análise dos pontos relacionados à obstrução ao livre exercício de fiscalização pelo TCU, conforme detalhada no tópico II do Voto condutor do Acórdão 1298/2021-TCU-Plenário, da lavra do Ministro Walton Alencar Rodrigues.
2.	Ante a especial gravidade dos fatos narrados, foi determinado que o responsável, Sr. André Luis Fares Francis, Gerente de Demandas de Órgãos de Controle do Gabinete da Presidência da Petrobras (GAPRE/GDEOC) , fosse ouvido em audiência, e também promovida a oitiva da Petrobras com relação à conduta do gestor (consideradas graves pelo citado Relator e demais Ministros, quando da Sessão Plenária de 2/6/2021) , informando as medidas adotadas, à época, para coibir a ocorrência de novas obstruções às fiscalizações realizadas pelo TCU, bem como as medidas disciplinares adotadas, respectivamente subitens 9.3 e 9.4 do citado decisum.
HISTÓRICO
3.	Seguindo as normas regimentais, em 19/6/2019, a SeinfraPetróleo encaminhou ofício de apresentação ao presidente da Petrobras, comunicando a realização do presente trabalho de auditoria. Foi solicitado, com fundamento nos arts. 42 e 87 da Lei 8.443/92, a adoção de providências para a designação de um funcionário da Companhia para ser o interlocutor e fornecer a documentação necessária ao bom andamento dos trabalhos.
4.	Sobre o desenrolar dos demais procedimentos de auditoria e dos fatos relacionados à obstrução dos trabalhos da equipe de fiscalização, que adiante será analisada, destacam-se os seguintes pontos do Relatório Completo de Fiscalização 150-2019 (Peça 41) :
203.	 É importante salientar que o padrão das comunicações processuais do Tribunal contém a comunicação de que a obstrução ao livre exercício da fiscalização, bem como a sonegação de processo, documento ou informação, pode ensejar a aplicação da multa prevista no art. 58, inciso V e VI da Lei 8.433/1992.
204.	 Em 2/7/2019 (...) a equipe de fiscalização enviou o primeiro ofício de requisição de documentos e informações, e estipulou a data limite de 19/7/2019 para atendimento das informações requisitadas. A resposta ao ofício ocorreu na data limite, mas de forma parcial, e foi assinada pelo Gerente de Demandas de Órgãos de Controle. Veio acompanhada dos Padrões da Petrobras requisitados, mas com um pedido de prorrogação de prazo por mais 7 dias para atendimento à demanda do restante, relativa à discriminação dos mecanismos internos de Governança implementados a partir de 2013.
205. 	Tal prática adotada pelo gerente, de solicitação por extensão de prazo apenas via comunicação oficial entregue ao protocolo, era comum até o ano de 2016. Desde então, com a mudança na gestão da estatal, esse comportamento havia sido superado. A designação de interlocutor virou regra pela facilidade na comunicação, acerto de prazos e esclarecimentos quanto à documentação requisitada.
206. 	Em 25/7/2019, a equipe de auditoria enviou, via e-mail para o gerente, o segundo ofício de requisição, fornecendo prazo para atendimento na data limite de 2/8/2019. No dia 1/8/2019, ele respondeu o e-mail solicitando prorrogação de prazo por adicionais 10 dias. No mesmo dia, a equipe de auditoria respondeu o e-mail (evidência 8) concedendo adicionais 7 dias, informando a previsão de execução da auditoria in loco na semana do dia 12/8/2019 e inquirindo sobre a designação de interlocutor para a fiscalização, dada a necessidade de esclarecer as informações a serem levantadas. 
207.	 Em resposta, o gerente afirmou não haver "interlocutor designado para a ação de controle em tela, tendo em vista a mesma não focar especificamente em alguma área da Companhia". Na sequência, em 6/8/2019, foi encaminhado a ele via e-mail o Ofício de Requisição 3. Foi ressaltado que se tratava da requisição de documentos e agendamento de reuniões para os dias 13 e 16 de agosto. O ofício continha, ainda, solicitação para que nesses dias fosse disponibilizado à equipe acesso às instalações, sala privativa para a análise das informações e acesso à internet. 
208. 	Uma vez que o gerente não respondeu os e-mails e tampouco confirmou o agendamento das reuniões, o coordenador da presente fiscalização tentou contato telefônico nos dias subsequentes, ocasiões nas quais a secretária do gerente informou que ele estava em reunião. Tendo obtido sucesso apenas no dia 9/8/2019, questionou-se o gerente a respeito das reuniões que foram solicitadas via ofício e este respondeu que elas deveriam ser realizadas via videoconferência e não presencialmente. O coordenador da equipe do TCU ressaltou que a fiscalização era presencial, informando ainda que as passagens estavam marcadas e que a equipe estaria na terça-feira (13/8/2019) às 9h da manhã na sede da Petrobras para a realização das reuniões solicitadas. 
209. 	Nesse mesmo dia [9/8/2019], a equipe recebeu o documento que deveria ser a resposta ao Ofício de Requisição 2. Verificando seu conteúdo, considerou-se que as informações solicitadas não haviam sido disponibilizadas, motivo pelo qual a equipe emitiu ofício de reiteração para o atendimento da solicitação. Foi estabelecida como data para a entrega dessas informações o dia 16/8/2019.
210.	 Na data de 13/8/2019, a entrada da equipe de auditoria no edifício sede da Petrobras foi negada pela recepção. Nesse momento, foi informado à equipe que não havia nenhum tipo de solicitação de liberação de acesso pelo Gabinete da Presidência ou qualquer outra área e que não havia nenhuma reunião agendada. Desta maneira, não seria permitido acesso da equipe de auditoria às instalações da Petrobras. Nesse momento, a equipe tentou contato telefônico com o gerente e foi informada, pela sua secretária, que ele não se encontrava e que chegaria apenas no final da manhã.
211.	 Ato contínuo, a equipe realizou contato com o supervisor da fiscalização que, por sua vez, conseguiu contatar um membro da equipe do Gabinete da Presidência, ocasião em que informou que a obstrução do exercício da fiscalização poderia ensejar multa prevista no art. 58, inciso V e VI da Lei 8.433/1992. Nesse momento, o membro do GAPRE concedeu à equipe de auditoria acesso às instalações da Petrobras e conduziu a equipe a uma sala de reuniões no Gabinete da Presidência. 
212. 	No local, o membro do GAPRE solicitou que a equipe aguardasse a chegada do gerente para a elucidação dos fatos. Por volta das 10 horas [após mais de meia hora de espera sem nenhum tipo de informação], a equipe decidiu dar início aos trabalhos de auditoria e requisitou a realização imediata de uma das entrevistas solicitadas via ofício de requisição, a saber, com área Estratégia. A equipe da Estratégia não estava preparada para fornecer as informações solicitadas pela equipe, mas se propôs a respondê-las no período da tarde, proposta aceita pela equipe de auditoria. 
213.	 No período da tarde, a equipe da Estratégia fez a apresentação solicitada e facilitou o agendamento das demais reuniões no segundo dia proposto pela equipe. Dessa forma, todas as reuniões agendadas, à exceção daquela com a equipe da estratégia, foram condensadas no segundo dia agendado, 16/8/2019. 
214.	 A partir desse ponto, o membro da equipe da Estratégia, em conjunto com o membro do GAPRE (que não o gerente) coordenou o atendimento às solicitações da equipe de auditoria a contento. Desta maneira, a equipe de auditoria formou convicção de que o não atendimento à solicitação de reuniões, a obstrução da entrada da equipe de auditoria nas instalações da Petrobras, bem como o não atendimento às requisições, não se tratou de orientação corporativa, mas sim da ação isolada do gerente. Ressalte-se que em momento algum o gerente procurou a equipe de fiscalização para fornecer explicações quanto aos fatos aqui mencionados.
215.	 Diante de todo o exposto, verifica-se a ocorrência de obstrução ao livre exercício da fiscalização pelo TCU pelas seguintes condutas do Gerente de Demandas de Órgãos de Controle da Petrobras: i) não atendimento ao Ofício de Requisição 2-150/2019-TCU-SeinfraPetróleo quanto às informações solicitadas; ii) não atendimento ao Ofício de Requisição 3-150/2019-TCU-SeinfraPetróleo quanto ao agendamento das reuniões para execução da fiscalização in loco; e iii) não disponibilização à equipe de auditoria de acesso às instalações da Petrobras e à infraestrutura necessária a realização dos trabalhos, infringindo os arts. 41, 42, caput, e 87, inciso II, da Lei 8.443/1992.
216. 	O não atendimento aos ofícios de requisição impossibilitou à equipe de auditoria aplicar os procedimentos estabelecidos no planejamento, bem como responder às questões de auditoria em prazo razoável. Tal atitude ocasionou sucessivos atrasos à realização dos trabalhos de auditoria e prejudicou o resultado final da ação de controle, em especial quanto às limitações para a realização da análise DEA, como abordado em tópico anterior. Essas limitações poderiam ter sido percebidas pela equipe de fiscalização ainda na fase de planejamento, e não ao final da fase de execução. (grifou-se) 
5.	Instada a se manifestar sobre o Relatório Preliminar, a Petrobras apresentou os seguintes comentários quanto ao tema (peça 15, p. 22-28) , para concluir que os fatos, caracterizados como obstrução ao livre exercício da fiscalização pelo TCU, foram ocasionados por algumas falhas de comunicação, que a Petrobras tentou sanar durante os meses de auditoria de campo, não tendo ocorrido má-fé, tampouco obstrução de informações, visto que a Companhia se manteve sempre aberta ao diálogo e à disposição do TCU:
a)	 em relação ao suposto " (i) não atendimento ao Ofício de Requisição nº 2-150/2019-TCU-SeinfraPetróleo quanto às informações solicitadas" (p. 23-26) - falta de registro de informações no Sistema SIPE (Seletividade de Investimentos do Plano Estratégico) e no Sistema PNG, respectivamente, para carteira de investimentos do PNG 2013-2017 e do PNG 2019-2023, o que gerou reiteração para atendimento até 16/8/2019 (p. 23-25) ; acordo nas reuniões realizadas em 13 e 16/8/2019 para pesquisa manual nos EVTEs dos projetos acima de 100 milhões de dólares, com entregas agendadas para 28/8 e 9/9 (p. 25) ; postura colaborativa e boa-fé, demonstrada pelo encaminhamento de mais informações relacionadas ao EVTE do que a originalmente pactuado (p. 25-26) ; e
b)	 No tocante aos seguintes apontamentos " (ii) não atendimento ao Ofício de Requisição nº 3-150/2019-TCU-SeinfraPetróleo quanto ao agendamento das reuniões para execução da fiscalização in loco; e (iii) não disponibilização à equipe de auditoria de acesso às instalações da Petrobras e à infraestrutura necessária a realização dos trabalhos" (p. 26-29) - problema decorrido da não indicação inicial de um interlocutor, destacando que, no caso concreto, a não indicação de um interlocutor pela Petrobras teria sido um fato isolado, fazendo com que o gerente do GAPRE/GDEOC tivesse que atuar como ponto focal junto ao TCU, juntamente com seu pesado plexo de atribuições habituais (p. 26) ; busca por um interlocutor para presente auditoria imediata ao recebimento da primeira notificação, tarefa dificultada pela transversalidade do tema, que envolvia a ESTRATÉGIA, o DESEMPENHO e a Diretoria de Desenvolvimento da Produção - DDP (p. 26) , antiga Diretoria de Desenvolvimento da Produção e Tecnologia; acúmulo pelo gerente do GAPRE/GDEOC da interlocução de outras ações de controle do TCU (TC Processo 020.846/2019-3 e TC Processo 035.436/2017-4) , fato que acumulado com os primeiros comentários e a complexidade das informações demandadas nos primeiros ofícios, geraram imprevistos em prejuízo a sua atuação na presente fiscalização (p. 27) ; equívoco de comunicação dos atendentes que gerou a não localização de autorização de entrada dos membros do TCU, tendo sido o problema solucionado por ação do Gerente do GAPRE/GDEOC, tendo sida essa falha de comunicação esclarecida à equipe de auditoria logo após a entrada, quando foi conduzida a uma sala de reunião no Edifício Sede e depois até a Gerência Executiva de Estratégia (p. 28) ; atuação colaborativa da área da Estratégia para atendimento à agenda de reuniões da equipe de auditoria (p. 28) .
6.	Na sequência, a Petrobras "lamenta que eventuais ocorrências frutos de excesso de trabalho e mal-entendidos possam ter interferido no fornecimento dos dados necessários, embora nenhuma informação da empresa tenha sido negada em nenhum momento" e por isso reforça seu pedido de desculpa pelo ocorrido.
7.	Esta SeinfraPetróleo, após análise dos comentários da Petrobras, assim se manifestou, in verbis:
233.	 Tendo em vista que tal fato se deu de maneira isolada no histórico de tratamento da terceira Diretoria Técnica da SeinfraPetróleo com a Petrobras, a equipe de auditoria propõe acatar os esclarecimentos prestados quanto ao ocorrido. Contudo, impende ressaltar que o tipo de tratamento dispensado aos auditores, ainda que de maneira isolada, não condiz com o ambiente de cooperação para o exercício do controle externo desenvolvido ao longo dos últimos anos. 
234.	 Em síntese, os excertos da manifestação da Petrobras não trouxeram elementos que levassem a equipe de auditoria a alterar os achados, contudo, os esclarecimentos prestados quanto à obstrução ao livre exercício do controle foram suficientes para alterar a proposta de chamar em audiência o Gerente de Demanda de Órgãos de Controle. (Grifamos) 
EXAME TÉCNICO
8.	Em cumprimento aos subitens 9.3 e 9.4 do Acórdão 1298/2021-TCU-Plenário, foi promovida a audiência do Sr. André Luis Fares Francis, Gerente do GAPRE/GDEOC, e a oitiva da Petrobras, respectivamente, por meio dos Ofícios TCU/Seproc 29654 e 29658 (peças 56 e 57) , de 7/6/2021.
Da audiência do Sr. André Luis Fares Francis
9.	O responsável tomou ciência do aludido ofício, conforme documento constante da peça 61, tendo apresentado, tempestivamente e por meio de advogado da Petrobras regularmente constituído (procuração à peça 79) , suas razões de justificativa, de acordo com informações prestadas à peça 76, a seguir resumidas.
10.	Inicialmente defende que a questão da obstrução ao livre exercício de fiscalização pelo TCU havia sido esclarecida, com base no seguinte pronunciamento desta SeinfraPetroleo (Relatório de Fiscalização 150-2019, peça 41) , in verbis:
217. A proposta inicial da equipe de auditoria seria no sentido de chamar o Gerente de Demandas de Órgãos de Controle da Petrobras em audiência, para que apresentasse as suas razões de justificativa para a conduta descrita na presente seção. Contudo, a equipe considera que a situação foi esclarecida a contento a partir dos comentários ao relatório que a Companhia juntou ao processo na peça 15. A análise dos comentários é apresentada na seção V do presente relatório de auditoria. (grifou-se) 
11.	O advogado do Sr. André Francis destaca que os pontos das alegações seguem a linha da oitiva da Companhia, juntada à peça 63, razão pelo qual não reapresenta os documentos já anexados (peças 64 a 65) . Deste modo, repete as considerações iniciais sobre os seguintes temas: (i) o escopo da auditoria e respectivas dificuldades práticas; (ii) complexidade envolvida e o Ofício de Requisição 2-150/2019-TCU-SeinfraPetróleo; (iii) o Ofício de Requisição 3-150/2019-TCU-SeinfraPetróleo, alegações de obstrução à entrada e ao acesso de instalações e infraestrutura, e reuniões realizadas; e (iv) a atuação do gerente do GAPRE/GDEOC.
12.	No primeiro tema (peça 76, p. 3-7) é apontado que, conforme cheguem as demandas previstas no item 3.1 do padrão PP-1PBR-00505, nas hipóteses de auditorias de campo, haveria a designação de empregado da Companhia para atuar como interlocutor considerando-se a pertinência temática da sua atividade com o objeto auditado, haja vista possuir mais subsídios para melhor responder às solicitações do órgão de controle externo. Registra-se grande dificuldade na definição da área que assumiria a interlocução e, assim, na indicação de empregado para atuar como interlocutor, o que facilitaria a comunicação, acerto de prazos e esclarecimentos quanto à documentação requisitada. Ressalva-se que apenas no decorrer da mesma é que ficou mais claro as áreas que estariam envolvidas.
13.	Apresentam o Plano Básico de Organização (PBO) para identificar as possíveis áreas, mas que, em função da indefinição da área predominante, fez com que o Sr. André Francis assumisse temporariamente a interlocução, mantendo as suas demais atribuições gerenciais, conforme Formulário de Atribuições Gerenciais - FAG anexado (peça 66) , a saber:
a)	 gerir o atendimento dos pedidos de informação encaminhados à Presidência, oriundos da Controladoria-Geral da União (CGU) , do Tribunal de Contas da União (TCU) , do Ministério Público (Federal e Estadual) , entre outros, mediante o monitoramento das informações prestadas pelas Unidades responsáveis, controlando a tempestividade e a qualidade das mesmas;
b)	 controlar e diligenciar os Ofícios que comunicam a realização de trabalhos de auditoria de campo do TCU e da CGU e divulgá-los às unidades organizacionais da Companhia;
c)	 monitorar o atendimento, pelos interlocutores designados para a ação de controle, dos ofícios de requisição (TCU)  e solicitações de auditoria (CGU) , até seu encerramento;
d)	 assessorar os interlocutores designados pela Companhia nas Auditorias de Campo no atendimento às solicitações de auditoria (CGU) e ofícios de requisição (TCU) até o encerramento das ações de controle;
e)	 atuar como Ponto Focal da Área da Presidência junto ao Serviço de Informação ao Cidadão (SIC) da Petrobras, recebendo e direcionando os pedidos de informações relacionados às unidades da Área, controlando a tempestividade e qualidade das respostas a serem encaminhadas à Ouvidoria-Geral; e
f)	 promover o alinhamento das respostas encaminhadas à imprensa em relação àquelas prestadas pela Petrobras aos órgãos de controle governamental, bem como pela Área da Presidência ao SIC.
14.	Registra expressamente que a "ideia seria aguardar outros ofícios de requisição para entender melhor o direcionamento do escopo da auditoria, para então definir a área responsável pela interlocução, tendo em vista a dificuldade de definição de uma área específica desde o início" (peça 76, p. 6) .
15.	Repisam informação constante dos comentários da Petrobras (peça 15) no sentido de o Gerente do GAPRE/GDEOC haver assumido na mesma época duas outras ações de controle por dificuldade na definição da área responsável pela interlocução.
16.	Fecham o tema argumentando que a versão mais recente do padrão PP-1PBR-00505 define expressamente que compete ao Gerente do GAPRE/GDEOC definir a área responsável pela indicação do interlocutor.
17.	No segundo tema, referente à complexidade envolvida e o Ofício de Requisição 2-150/2019-TCU-SeinfraPetróleo (peça 76, p. 7-14) o defendente repete grande parte dos comentários apresentados pela Petrobras frente aos achados do Relatório Preliminar de Fiscalização (peça 15) , destacando elementos das duas carteiras envolvidas e sobre os dados não disponíveis nos sistemas de suporte (PNG e SIPE) .
18.	Aborda-se a questão da reiteração da solicitação em comento por meio do 4º Ofício de Requisição, com prazo inicial para 16/8/2019 e posterior pactuação de prazos e limitações de escopo com as áreas responsáveis pelo atendimento (peça 76, p. 11-13) . Defende, portanto, que os dados foram apresentados à equipe de auditoria, sendo que os restantes pendentes, por motivos justificáveis, foram encaminhados de forma acordada e com informações adicionais e que, em função disso, a obstrução estaria sanada.
19.	Especificamente quanto à autuação do Sr. André Francis, seu advogado defende que sua atuação se deu com vistas ao atendimento de todas as demandas de fiscalização, mesmo frente a todas as limitações apresentadas. Complementam que os empregados lotados na gerência que titulariza, sob sua orientação, auxiliaram a área técnica no que era pertinente, a fim de se chegar a um termo satisfatório junto à equipe de auditoria.
20.	Quanto ao terceiro tema - relacionado ao Ofício de Requisição 3-150/2019-TCU-SeinfraPetróleo, alegações de obstrução à entrada e ao acesso de instalações e infraestrutura, e reuniões realizadas -, a defesa resume o relato da equipe de fiscalização (peça 41) sobre a presente situação da seguinte forma, in verbis  (peça 76, p. 14-15) :
- a entrada da equipe de auditoria no edifício sede da Petrobras foi negada pela recepção, tendo sido indicado que não havia solicitação de liberação de acesso pelo Gabinete da Presidência ou por qualquer outra área e que não havia reunião agendada;
- a equipe tentou contato telefônico com o gerente e foi informada, pela sua secretária, que ele não se encontrava, tendo conseguido acesso, posteriormente, após contato com outro membro da equipe do Gabinete da Presidência;
- por volta das 10 horas, a equipe decidiu dar início aos trabalhos de auditoria e requisitou a realização imediata de uma das entrevistas solicitadas via ofício de requisição, a saber, com área da Estratégia, que não estava preparada para fornecer as informações solicitadas, mas se propôs a respondê-las no período da tarde;
- no período da tarde, a equipe da Estratégia fez a apresentação solicitada e facilitou o agendamento das demais reuniões no segundo dia proposto;
- todas as reuniões agendadas, à exceção daquela com a equipe da Estratégia, foram condensadas no segundo dia agendado, 16/08/2019;
- a partir daí, o membro da equipe da Estratégia, em conjunto com outro membro do Gabinete da Presidência, no caso do próprio GAPRE/GDEOC, coordenou o atendimento às solicitações da equipe de auditoria a contento. 
21.	Inicia a defesa quanto ao fato rememorando as dificuldades práticas (complexidade das informações solicitadas, cumulação de funções do defendente com a de interlocutor e a realização simultânea de várias ações de controle com temas complexos) .
22.	Sobre o impedimento à entrada da equipe de auditoria no dia 13/8/2019, repisa comentário de peça 15, justificando como "infeliz falha de comunicação", pois a recepção da Companhia não teria localizado a autorização para ingresso dos auditores e o defendente, quando aqueles estavam na recepção, ainda não se encontrava nas instalações da empresa (relatório de catraca anexado à peça 70) .
23.	Relacionam o problema em comento com a falta de interlocutor designado pela Petrobras (peça 76, p. 16-17) e informa, que, apesar do transtorno, que a equipe adentrou à Petrobras, sob determinação do defendente, que, inclusive, foi cadastrado como autorizador (Peças 71 e 72) , tendo sido, a partir daí, disponibilizada a estrutura necessária para a consecução dos trabalhos (peça, 76, p. 17) .
24.	Após a entrada da equipe do TCU ao Edifício Sede, alega que foi feito contato pelo GAPRE/GDEOC com a área da Estratégia, buscando-se o imediato atendimento para o cumprimento da agenda requerida e visando mitigar qualquer mal-entendido. Destaca que previamente havia sido realizado no dia 9/8/2019 reunião interna para tentar definir o endereçamento das apresentações solicitadas no 3º ofício de requisição (peça, 76, p. 17) .
25.	Resume ao fim que as reuniões foram realizadas, ainda que parte tenha sido condensada para o 2º dia, contando, para tanto, com o apoio de integrante do GAPRE/GDEOC, que frisa novamente ter atuado em nome do gerente, ora defendente (peça, 76, p. 18) .
26.	Conclui o presente tema defendendo não ter havido prejuízo à presente auditoria pelo fato de a Petrobras ao avaliar a proposição da unidade técnica (peça 18) , ter indicado que seria cabível ou avaliaria a implementação das recomendações então sugeridas, o que, em certa medida, denotaria uma confluência de entendimento provindo da colaboração mútua entre auditor e auditado (peça, 76, p. 18) .
27.	No quarto e último ponto das considerações iniciais (atuação do gerente do GAPRE/GDEOC) , são colacionadas informações sobre a atuação do Sr. André Francis como Gerente do GAPRE/GDEOC desde fevereiro de 2015 (peça 76, p. 18-20) na tentativa de demonstrar que a falha de comunicação relativa ao acesso dos auditores nas dependências da Petrobras se tratar de caso isolado e que não corresponde à habitual atuação do defendente frente ao GAPRE/GDEOC.
28.	Após essas considerações iniciais, em tópico próprio, o advogado do defendente faz considerações acerca da necessária observância ao art. 22 § 1°, do Decreto Lei nº 4.657/1942 (Lei de Introdução às normas do Direito Brasileiro - LINDB) , acrescido pela Lei nº 13.655/2018, e da elisão das irregularidades a ele imputadas (peça, 76, p. 20-23) .
29.	Segundo a tese da defesa, o dispositivo normativo mencionado impõe que o julgador tenha atenção ao primado da realidade, devendo-se pôr em perspectiva as dificuldades reais do gestor. Ato contínuo usam as dificuldades práticas anteriormente relatadas para demandar a aplicação deste regramento.
30.	Sobre a obstrução, alega que o GAPRE/GDEOC apoiou a área técnica, naquilo que cabível, para atendimento integral do 2º ofício de requisição, apesar de seu atendimento ter se iniciado com entregas parciais e possíveis, em função da inexistência de todos os dados solicitados pela equipe de auditoria nos sistemas de controle das carteiras de projetos. Com base nesse argumento, entende que incabível qualquer tipo de obstrução.
31.	Sobre o acesso às dependências da Petrobras, em face do histórico de atuação do responsável frente à sua gerência, concluem ter havido uma falha de comunicação pontual e isolada. Continuam para defender o não prejuízo ao alcance aos objetivos da auditoria, pois os auditores de fato acessaram, mesmo que com atraso, possibilitando aos auditores usufruírem da infraestrutura da Companhia e ter as reuniões previamente agendadas.
32.	Com base no exposto, solicita a elisão das irregularidades que foram imputadas ao responsável.
Análise
33.	Impende esclarecer inicialmente que o posicionamento desta SeinfraPetróleo - acostado às peças 41 a 43 e resumidos, pela importância para a presente análise, na seção anterior - foi claro no sentido de apontar e relatar como achado de auditoria a obstrução ao livre exercício da fiscalização que ora se discute. De fato, após análise dos multicitados comentários da Petrobras à peça 15, diversamente do que infere o responsável (e a Petrobras na resposta à sua oitiva, como veremos adiante) esta Unidade Técnica em nenhum momento reconheceu não ter havido obstrução aos trabalhos ou reconhecido elidida as irregularidades para as quais o Gerente do GAPRE/GDEOC foi chamado em audiência.
34.	Esse entendimento resta claro na conclusão dos trabalhos, parágrafo 257 (peça 41) , esclarecendo que a obstrução em comento "se deu de forma localizada e individualizada, no âmbito das providências a cargo do representante do Gabinete da Presidência da Petrobras - GAPRE, o Gerente de Demandas de Órgãos de Controle". Anteriormente (parágrafo 233, reproduzido no parágrafo 7 acima) , deixou-se expresso e de forma cristalina que esta atitude irregular se deu de maneira isolada no histórico de tratamento da terceira Diretoria Técnica da SeinfraPetróleo com a Petrobras e, por esse motivo, a equipe de auditoria estaria acatando os esclarecimentos prestados.
35.	Por certo, também influenciou a decisão acima, o fato de que "os representantes da Estratégia e dos demais departamentos mantiveram o bom nível de interlocução que vinha sendo apresentado desde 2017" (peça 41, parágrafo 257) . Na prática, o esforço por esses setores no melhor atendimento possível às demandas da equipe de auditoria fez com que esta Unidade Técnica, em conjunto, optasse por acolher no que estava sendo dito com relação às concausas que, apesar de não justificar, tentavam explicar a conduta condenável do Sr. André Francis, tais como: suposta falha na comunicação, suposta dificuldade para escolha da área responsável pela interlocução, suposta atuação pró-ativa do responsável, dentre outras. Tudo em prol do bom relacionamento na relação auditor-auditado, que se vinha buscando desde 2017.
36.	Entretanto, nas razões de decidir de seu Voto condutor do Acórdão 1298/2021-TCU-Plenário (parte II) , o Relator foi preciso ao resumir a obstrução ao livre exercício de fiscalização de forma localizada e individualizada, no âmbito das providências a cargo do representante do Gabinete da Presidência da Petrobras - GAPRE, o Gerente de Demandas de Órgãos de Controle, por meio das seguintes condutas: (i) solicitar diversas prorrogações para o envio das informações especialmente requisitadas; (ii) informar quanto à inexistência de "interlocutor designado" para o atendimento das demandas da equipe; (iii) não marcar e conduzir reuniões solicitadas pela equipe; (iv) não providenciar instalações necessárias ao desenvolvimento dos trabalhos; (v) permitir que a equipe fosse barrada na entrada da empresa.
37.	Na sequência destaca-se agravantes às condutas acima descrita, quais sejam:
a)	 o responsável estava ciente da chegada da equipe de auditoria na data e hora previamente agendada para realização das reuniões solicitadas e, apesar disso, deixou que a entrada da equipe fosse obstada, à vista de todos, pela recepção, não tendo havido nenhuma liberação de acesso por parte do GAPRE, e nenhuma reunião sido agendada;
b)	 feito contato com a secretária do responsável, foi informado que ele não se encontrava na Companhia e que somente chegaria no final da manhã, com inferido (pelo Relator) objetivo de desestimular o trabalho da equipe que se expunha de forma vexaminosa na movimentada entrada principal da Petrobras;
c)	 necessidade de atuação do supervisor da fiscalização que precisou alertar representante do GAPRE (que não o Gerente) , de forma enfática e afirmativa de que a obstrução ao exercício da fiscalização poderia ensejar a aplicação da multa prevista no art. 58, inciso V e VI da Lei 8.433/1992;
d)	 equipe de auditoria foi conduzida com atraso para uma sala de reuniões no GAPRE e foi orientada a ficar aguardando o responsável, o que atrasaria ainda mais os trabalhos. Feito, entretanto, contato com o pessoal da Estratégia, foi informada de que não estavam em condições de efetuar a apresentação pela parte da manhã (mas apenas na parte da tarde) ; e
e)	 a partir deste ponto, o moroso atendimento foi realizado por representante da Estratégia da Petrobras e do GAPRE (que não o gerente) .
38.	Foi frisado, pelo Ministro Relator, que o abuso perpetrado pelos empregados da empresa contra os auditores, no regular exercício de suas funções de fiscalização, é abuso contra o próprio Tribunal de Contas da União.
39.	Assim sendo, entende-se restar evidenciado que a obstrução ao livre exercício de fiscalização, localizada no GAPRE, ocorreu nos exatos termos acima expostos e nunca foi considerada esclarecida por parte desta SeinfraPetróleo, refutando-se os argumentos do defendente que tentam provar o contrário (parágrafo 10) , com base nas seguintes razões e evidências apresentadas.
40.	Com relação ao escopo de auditoria e argumentos apresentados no primeiro tema das considerações iniciais (parágrafos 12-16) , refutam-se integralmente todas as alegações com base nos seguintes fundamentos:
a)	 ao contrário do alegado, o escopo da presente auditoria não justifica a grande dificuldade na definição da área que assumiria a interlocução (parágrafo 12) . Justificativa: o que se evidenciou no presente caso foi a avocação da interlocução pelo Gerente do GAPRE/GDEOC (por iniciativa própria ou determinação superior) , com vasta experiência e competência profissional (parágrafo 27) e, portando, com capacidade de inferir as possíveis áreas envolvidas segundo o PBO (parágrafo 13, parte inicial) e fazer reuniões com a equipe de fiscalização, dada a antecedência com a qual foi notificada a Companhia sobre a citada fiscalização (parágrafo 3) , ao invés de ficar esperando outros ofícios de requisições (parágrafo 14) ;
b)	 o FAG anexado (peça 66) , mais que evidenciar as atribuições do Gerente em comento, demonstra a sua irresponsabilidade ao se colocar numa posição passiva no período que respondia como interlocutor. Justificativa: a atribuições tabuladas no parágrafo 13 (parte final) , notadamente "controlar e diligenciar os Ofícios que comunicam a realização de trabalhos de auditoria de campo do TCU (...) e divulgá-los às unidades organizacionais da Companhia" demandavam que o defendente, caso realmente tivesse dificuldade no escopo, deveria proativamente fazer contato com o coordenador da fiscalização para poder preparar as unidades organizacionais da Companhia potencialmente envolvidas e bem atender a fiscalização, ao invés de ter atuado de modo passivo, aguardando o acúmulo de ofícios de requisição (parágrafo 14) ;
c)	 a assunção de interlocução de outras ações de controle alegadamente complexas (parágrafo 15) não favorece o defendente. Justificativa: dada a experiência do Gerente e suas atribuições, já mencionadas, entende-se ser previsível para ele as consequências de ter adotado uma atitude passiva na função de interlocução, limitando-se a enviar respostas parciais, sem interagir com a equipe de fiscalização de modo a perceber melhor o escopo e o objetivo da fiscalização, sem, no mínimo, retornar as ligações feitas pelo coordenador da fiscalização por 3 dias consecutivos (parágrafo 208 do Relatório de Fiscalização à peça 41, citado no parágrafo 4) ; e
d)	 a alteração do padrão PP-1PBR-00505 somente formaliza atribuição que já seria esperada na prática (parágrafo 16) . Justificativa: confrontando a versão do Padrão anterior (peças 68 e 69) , notadamente o fluxo de atividades do processo (subitem 3.2 daquele normativo) , havia a atividade "Atender auditoria de campo" de responsabilidade do interlocutor designado para auditoria de campo, com as atribuições a cargo do citado gerente na FAG (parágrafo 13, parte final) , entende-se que a responsabilidade pela definição da área responsável pela indicação do interlocutor já era implicitamente do Gerente do GAPRE/GDEOC. A versão mais recente do citado padrão (peça 67) , somente veio tornar essa competência expressa. Deste modo, a ausência de disposição expressa a respeito da responsabilidade pela definição da área onde se daria a interlocução não justifica a inação do gerente do GAPRE, que ao não definir tão logo possível essa (s) área (s) trazia para si a responsabilidade pela facilitação e bom atendimento às demandas, pois atuava em nome do Presidente.
41.	Com relação à complexidade envolvida e o Ofício de Requisição 2-150/2019-TCU-SeinfraPetróleo e argumentos apresentados no segundo tema das considerações iniciais (parágrafos 17-19) , de igual modo, rejeitam-se todas as alegações com base nos seguintes fundamentos:
a)	 o encaminhamento final das informações solicitadas pelo 2º ofício de requisição e reiteradas pelo 4º ofício não são capazes de sanear a obstrução inicial (parágrafo 18) . Fundamento: a obstrução está fundamentada nos atos ou omissões do Gerente responsável que atrasou, sem motivo justificável, a resposta aos ofícios que prejudicou o resultado desta ação de controle (parágrafo 216 do Relatório de Fiscalização à peça 41, citado no parágrafo 4) e não realizou o agendamento das reuniões solicitadas pelo 3º ofício de requisição (parágrafo 20) . Deste modo, mesmo que se considere o bom relacionamento com as áreas da Estratégia, da Diretoria de Desenvolvimento da Produção e da Diretoria de Desenvolvimento da Produção e Tecnologia (parágrafo 5, alínea b) e os seus esforços para atender da melhor forma possível a equipe de fiscalização, não se pôde compensar o prejuízo imposto inicialmente por conta da má atuação do citado gestor; e
b)	 a atuação do Sr. André Francis, mesmo com base nas situações fáticas, escopo e complexidade dos dados solicitados, não pode ser vista de forma pró-ativa e não se consideram satisfatórios os termos alcançados pela gestão conduzida por sua gerência (parágrafo 19) . Fundamento: Já falada a questão da passividade do responsável (parágrafo anterior, alíneas 'a' e 'b') . Quanto ao alcance dos objetivos desta fiscalização, a equipe relatou que concordou com a proposta de redução na amostra de projetos com o objetivo de validar a utilização dos indicadores do Sistema PNG e dos demais indicadores na análise envoltória de dados (DEA) . Pressupôs-se que a Companhia entregaria os dados em uma mesma data-base, de maneira a viabilizar as análises pretendidas. Essa expectativa, entretanto, não foi atingida, pois os dados continuaram sendo encaminhados com diferentes datas-base (peça 41, parágrafos 133-134) .
42.	Finalizando a análise das considerações iniciais apresentadas pelo advogado do Sr. André Francis, não devem prosperar as alegações e argumentos apresentados no terceiro tema (parágrafos 20-26) - relacionadas com Ofício de Requisição 3-150/2019-TCU-SeinfraPetróleo, obstrução à entrada e ao acesso de instalações e infraestrutura, e reuniões realizadas -, com base nos seguintes fundamentos:
a)	 o resumo do relato da equipe de fiscalização sobre o ocorrido omite informações relevantes (parágrafo 20) . Justificativa: são omitidas informações que demonstram o menoscabo do Gerente do GAPRE, que no momento da chegada da equipe de fiscalização era o "ponto focal" (ou seja, responsável pelas funções relacionadas à interlocução) , quais sejam:
a.1)	 no dia 1º/8/2019, véspera do término do prazo para atendimento do 2º ofício de requisição, em resposta ao e-mail do Gerente solicitando prorrogação para atendimento, a equipe de fiscalização informou previsão da execução da auditoria in loco na semana do dia 12/8/2019 (frisa-se com quase 2 semanas de antecedência à efetiva chegada no dia 13) e inquiriu expressamente sobre a designação de interlocutor para a fiscalização, "dada a necessidade de esclarecer as informações a serem levantadas" (parágrafo 206 do Relatório de Fiscalização à peça 41, citado no parágrafo 4) ;
a.2)	 a resposta do gerente ao questionamento anterior no sentido de não haver "interlocutor designado para a ação de controle em tela, tendo em vista a mesma não focar especificamente em alguma área da Companhia" (parágrafo 207 do Relatório de Fiscalização à peça 41, citado no parágrafo 4) , consideradas suas atribuições e responsabilidades, demonstra, no mínimo sua inércia e negligência, pois passados mais de 40 dias da comunicação da auditoria e após ter respondido o primeiro ofício de requisição, cujo conteúdo já dava uma indicação sobre os objetivos da fiscalização, não havia se dignado a reunir com a equipe para buscar identificar a (s) área (s) da Companhia responsáveis pela interlocução. Ao contrário, conforme expressamente alegado, a "ideia seria aguardar outros ofícios de requisição para entender melhor o direcionamento do escopo da auditoria, para então definir a área responsável pela interlocução, tendo em vista a dificuldade de definição de uma área específica desde o início" (parágrafo 14) ;
a.3)	 apesar da clareza e relevância do 3º ofício de requisição para andamento da fiscalização, encaminhado por e-mail em 6/8/2019, ressaltando-se conteúdo e a data das reuniões presenciais (já comunicadas na semana anterior) , com solicitação expressa de acesso às instalações e sala privativa para análise das informações e acesso à internet (parágrafo 207, parte final, do Relatório de Fiscalização à peça 41, citado no parágrafo 4) , infere-se que nenhuma providência imediata tenha sido tomada pelo citado gerente, com base nas seguintes evidências: (i) não resposta ao citado e-mail (parágrafo 208, parte inicial, do Relatório de Fiscalização à peça 41, citado no parágrafo 4) ; (ii) não retorno às ligações feitas pelo coordenador da equipe de auditoria nos dias 6, 7 e 8 de agosto de 2019 para esclarecimento da execução da fiscalização in loco, mesmo tendo as ligações sido recebidas por sua secretária pessoal; (iii) erro ao informar, no contato telefônico de 9/8/2019, forçado após horário comercial pelo coordenador da fiscalização (que a altura encontrava-se preocupado com a forma como estava sendo conduzida às respostas aos questionamentos da equipe) , o formato de realização das reuniões por videoconferência, ignorando o pedido expresso e também a solicitação de acesso às instalações (parágrafo 208, parte final, do Relatório de Fiscalização à peça 41, citado no parágrafo 4) ; (iii) a dita reunião interna para "tentar definir" o endereçamento das apresentações solicitadas (parágrafo 24, parte final) , realizada no final de uma sexta-feira (quando recebera o e-mail no início da semana) , ou seja, a um dia útil da chegada da equipe deste TCU;
a.4)	 após ter sido negado acesso às instalações da Petrobras e contactada pela equipe a secretária do Sr. André Francis, obteve-se a informação de que o mesmo apenas chegaria ao final da manhã (parágrafo 210, parte inicial, do Relatório de Fiscalização à peça 41, citado no parágrafo 4) , ou seja, na condição de "ponto focal" e responsável pelo atendimento das reuniões, não se encontrava na Sede da empesa no horário agendado para dar cumprimento à diligência, tampouco, em caso de motivo de força maior, havia separado um representante de sua gerência na importante função de fazer a ponte com as áreas responsáveis pelas apresentações, bem como pela boa condução dos trabalhos;
a.5)	 o acesso da equipe somente foi realizado após contato telefônico do Supervisor da fiscalização alertando quanto à gravidade da situação de obstrução (parágrafo 211 do Relatório de Fiscalização à peça 41, citado no parágrafo 4) , tendo a equipe de auditoria ficado mais de meia hora na portaria de acesso do Edifício Sede, aguardando tal liberação;
a.6)	 após entrada da equipe, o funcionário do GAPRE solicitou que a equipe aguardasse a chegada do Sr. André Francis para elucidação dos fatos (parágrafo 212, parte inicial, do Relatório de Fiscalização à peça 41, citado no parágrafo 4) e, apesar de sua catraca demonstrar que ele teria entrado às 09:41h (peça 70) - 24 minutos após os auditores, que entraram às 09:17h (peças 71-72) -, e, deliberadamente, não foi ao encontro da equipe para fornecer as devidas explicações e, principalmente, dar início e conduzir a forma como seriam realizadas as reuniões (parágrafos 212 a 214 do Relatório de Fiscalização à peça 41, citado no parágrafo 4) . Para além do fato da cordialidade e respeito que deve haver entre auditor e auditado, reputa-se de imensa gravidade esta postura, pois se trata de comportamento intencional e deliberado do Gerente que, até o momento - como "ponto focal" que se intitulava -, era o único responsável por atender as demandas da equipe de fiscalização, sendo esperada, e necessária, a sua presença para que pudesse definitivamente esclarecer qual (is) áreas da Companhia poderia (m) ser responsáveis pela interlocução. Considerada as suas atribuições, experiência e conversas prévias com a equipe de auditoria, reputa-se dolosa sua conduta, pois é razoável esperar que o responsável tinha ciência do dano que tal atitude estava causando para o andamento dos trabalhos e das dificuldades decorrentes para o atingimento dos trabalhos; e
a.7)	 A equipe de estratégia não estava preparada para fornecer as informações solicitadas (parágrafo 212, parte final, do Relatório de Fiscalização à peça 41, citado no parágrafo 4) e reuniões tiveram que ser transferidas e condensadas para o dia 16 (parágrafo 213 do Relatório de Fiscalização à peça 41, citado no parágrafo 4) ;
b)	 as dificuldades práticas alegadas (parágrafo 21) não se prestam para justificar negligência do Gerente do GAPRE. Justificativa: o que se viu nas alíneas anteriores demonstra que a situação fática, se é que realmente dificultaram a definição das áreas de interlocução da fiscalização, não foram tão relevantes quanto às ações e principalmente inações do gerente, que, em conjunto, representaram sua negligência e dolo ao dificultar o início dos trabalhos da fiscalização em comento;
c)	 a proibição de acesso à equipe de fiscalização não decorreu de "infeliz falha na comunicação" (parágrafo 2221) . Justificativa: considerando-se ser uma das evidências mais importantes da defesa do Sr. André Francis, caso realmente houvesse falha na comunicação, tal como alegado, certamente haveria sido encaminhada cópia de alguma página de sistema da Petrobras (ou e-mail do GAPRE para o setor competente pela segurança/recepção) demonstrando a liberação de entrada da equipe nos dias 13 e 16, bem como a informação das salas e setores onde seriam realizadas as reuniões (previamente) agendadas. Apenas a título de argumentação, caso se aceite como crível que registro de uma solicitação de um Gerente do GAPRE possa ser perdido ou não localizado pela recepção, não se pode tolerar a ausência do referido responsável à Sede da Empresa sem motivo de força maior, pois ele deveria estar aguardando pela equipe já com o time que faria a apresentação da parte da manhã. Se estivesse executando sua função de ponto focal e providenciado realmente as reuniões, a não localização da autorização de acesso teria passado desapercebida, pois bastaria uma ligação liberando a entrada da equipe para encontro da equipe que faria a (esperada e previamente agendada) apresentação. A falta desta evidência, juntamente com o não recebimento da equipe pelo Sr. André Francis, reforça a tese de que ele tenha agido com dolo, pois sabia do impacto negativo desta atitude para o bom andamento da fiscalização;
d)	 demais argumentos constantes do parágrafo 23, 24 (parte inicial) e 25 não mudam o entendimento acima esposado. Justificativa: a falta de interlocutor está muito mais relacionada, como já demonstrado, há atitudes de negligência do responsável que, no principal momento para estar com a equipe e entender o escopo e área (s) para interlocução, dolosamente se esquivou de suas atribuições. A partir daí, o atendimento à equipe de fiscalização no que tange às reuniões e a complementação das informações solicitadas por meio de ofícios de requisição aconteceram em função do posicionamento colaborativo de outras unidades, diversas à gerência do Sr. André Francis;
e)	 diversamente ao alegado (parágrafo 26) , houve prejuízo à presente auditoria. Justificativa: conforme já consignado, a equipe de fiscalização expressamente registrou em seu relatório que as ações e inações do Gerente no início dos trabalhos prejudicaram o resultado desta ação de controle (parágrafo 216 do Relatório de Fiscalização à peça 41, citado no parágrafo 4) , em especial quanto às limitações para a realização da análise DEA.
43.	Consideradas as análises expostas nos parágrafos anteriores, resta comprovado que a obstrução ao livre exercício da presente fiscalização, no início dos trabalhos, não decorreu do escopo, complexidade das informações solicitadas e nem do acúmulo de funções do Gerente do GAPRE/GDEOC, pelo contrário, decorreu de conduta dolosa (se não em todo momento, certamente negligente dado sua experiência profissional e atribuições que ocupava desde fevereiro de 2015) , uma vez que é razoável esperar que tinha consciência do dano que estava ocasionando para atingimento aos objetivos dos trabalhos, não sendo possível considerar em seu favor o disposto no art. 22 § 1°, do Decreto Lei nº 4.657/1942.
44.	Ressalta-se que a análise induzida no citado Voto sobre se a fuga ao cumprimento das atribuições do Gerente de Demandas de Órgãos de Controle, representante do GAPRE, fora realizada por sponte própria ou por orientação superior, apesar de relevante, não tem o condão de afastar sua possível responsabilidade, mas tão somente afetar a gradação de sua culpabilidade, isto porque ordem manifestadamente ilegal ou contrária ao interesse da Entidade, não deve ser cumprida por parte do gestor.
45.	Com base em todo exposto, rejeitam-se as razões de justificativa apresentadas pelo Sr. André Francis e, considerado o exposto no parágrafo 43, será proposta a aplicação de multa com fulcro nos incisos V e VI do art. 58, da Lei 8.443/1992. 
Da oitiva da Petrobras
46.	A Petrobras tomou ciência do Ofício TCU/Seproc 29658, conforme documento constante da peça 60, tendo apresentado, tempestivamente e por meio de procurador regularmente constituído (procuração às peças 45-46) , seus esclarecimentos de acordo com informações prestadas à peça 63, acompanhados de doze anexos (peças 64-75) .
47.	Impende frisar que a presente oitiva foi instruída pelo mesmo advogado que apresentou as razões de justificativa do Sr. André Francis (Peça 76) , já analisada, e possui idêntica estrutura inicial de argumentação e disposição de considerações iniciais, conforme reproduzido nos parágrafos 10 a 27 desta instrução, razão pela qual dispensa novo relato.
48.	Recorda-se que por determinação constante no subitem 9.4 do Acórdão 1298/2021-TCU-Plenário, esta Corte requereu à Petrobras informações sobre eventuais medidas disciplinares adotadas em face da obstrução ao livre exercício de fiscalização pelo TCU, da parte de André Luis Fares Francis, Gerente de Demandas de Órgãos de Controle do Gabinete da Presidência da Petrobras, bem como as medidas adotadas, à época, para coibir a ocorrência de empecilhos indevidos às ações de controle externo.
49.	De forma muito sucinta, uma lauda e meia, a Petrobras encaminha sua resposta a mencionada diligência em tópico final e próprio (peça 63, p. 19-21) , "Pontos Requeridos na Oitiva", que pode ser resumida nos seguintes termos.
50.	Iniciam por elencar, repetindo argumentos espalhados pelas considerações iniciais que ocupou quase a totalidade da instrução (peça 63, p 3-19) , os seguintes fatos:
a)	 dificuldades práticas quanto ao atendimento decorrentes da complexidade e transversalidade do escopo;
b)	 motivação para encaminhamento de resposta parcial ao 2º ofício de requisição, registrando apoio do GAPRE/GDEOC à área técnica, naquilo que cabível, para articulação junto à equipe de auditoria para que o atendimento fosse integralmente concluído;
c)	 registro de falha de comunicação pontual e isolada, destacando que os desdobramentos seguintes não configuraram um efetivo prejuízo à auditoria empreendida; e
d)	 histórico de atuação do gestor, demonstraria comprometimento e espírito colaborativo.
51.	Em seguida, justificam a não identificação de qualquer medida disciplinar pelo fato de esta Unidade Técnica em seu pronunciamento de peças 41-43 ter considerado "esclarecida a contento" a situação, em razão das considerações de peça 15.
52.	Como medidas adotadas para evitar empecilhos quanto à atuação fiscalizatória da Corte Federal de Contas, elencam e frisam que para ambas houve a atuação ativa e diligente do gerente do GAPRE/GDEOC:
a)	 a alteração no padrão PP-1PBR-00505, que agora prevê que é o próprio GAPRE/GDEOC quem define a área responsável pela indicação do interlocutor, o que evita conflitos negativos para assunção de tal responsabilidade dentro da empresa e permite, desde logo, a nomeação de interlocutor com perfil técnico pertinente ao objeto da auditoria, conferindo, assim, maior agilidade no atendimento às demandas das ações de controle; e
b)	 implantação do sistema Maestro, tendo como resultados uma atuação mais célere frente às demandas dos órgãos externos e melhor controle quanto aos prazos.
53.	Terminam registrando serem raras os apontamentos de obstrução em auditorias junto à Petrobras, o que se deve à atuação contributiva da Companhia.
Análise
54.	Importante repisar, conforme fundamentos elencados nos parágrafos 33 a 38, que entende-se restar evidenciado que a obstrução ao livre exercício de fiscalização, localizada no GAPRE, de fato ocorreu e nunca foi considerada esclarecida por parte desta SeinfraPetróleo, refutando-se os argumentos do defendente que tentam provar o contrário (parágrafo 51) , usando, inclusive, este argumento para justificar a não adoção de medida disciplinar.
55.	Ao contrário do informado e defendido pela Petrobras, são relatadas, tanto por esta SeinfraPetróleo quanto pelo Relator na parte II de seu Voto condutor do Acórdão 1298/2021-TCU-Plenário, a gravidade das ações e inações do Gerente que atuava, à época, no Gabinete da Presidência da Companhia.
56.	Conforme conclusão exposta ao final da análise às razões de justificativa apresentadas, restou comprovado que a obstrução ao livre exercício da presente fiscalização, no início dos trabalhos, não decorreu do escopo, complexidade das informações solicitadas e nem do acúmulo de funções do Gerente do GAPRE/GDEOC, pelo contrário, decorreu de conduta dolosa (se não em todo momento, certamente negligente dado sua experiência profissional e atribuições que ocupava desde fevereiro de 2015) , uma vez que é razoável esperar que tinha consciência do dano que estava ocasionando para atingimento aos objetivos dos trabalhos.
57.	Alinhando-se com o entendimento do Ministro Relator, registrado em seu Voto condutor do Acórdão 1298/2021-TCU-Plenário, considera-se "deveras grave a conduta do gestor, bem como lamentável o aparente menoscabo com que foram tratadas a equipe de auditoria e os ofícios de requisição, atitudes essas que devem ter expresso e vigoroso repúdio por parte desta Corte de Contas, para que jamais novamente aconteça" (peça 53, p. 6) .
58.	Somada a esta gravidade dos fatos e pelo fato de o responsável atuar em nome da Presidência, conforme expressamente disposto no item 1 do Padrão PP-1PBR-00505, cogitou-se, na sessão de julgamento, chamar também o Presidente da Petrobras em audiência por culpas in eligendo e in vigilando. Conforme exposto no parágrafo 44, não se tinha conhecimento se a fuga ao cumprimento das atribuições do Gerente de Demandas de Órgãos de Controle do Gerente de Demandas de Órgãos de Controle, representante do GAPRE, fora realizada por sponte propria ou por orientação superior.
59.	Ante a constatação da não abertura, à época, de procedimento administrativo disciplinar para verificar a conduta do Sr. André Luis Fares Francis, Gerente de Demandas de Órgãos de Controle, frente à gravidade das irregularidades relatadas no Relatório Preliminar (Peça 12) e a ele imputadas, caberia proposição de audiência do Sr. Roberto da Cunha Castello Branco, presidente da Petrobras à época dos fatos, para que se pudesse verificar possível nexo de causalidade de sua ação ou inação.
60.	Em outras palavras, a citada audiência poderia responder se a atitude do citado Gerente, que agia como representante do Presidente da Petrobras na resposta aos órgãos de Controle, teria atuado segundo ordem superior ou de forma autônoma e, se por sponte propria, poderia-se avaliar aspectos de possíveis culpas in eligendo e in vigilando.
61.	Entretanto, deixar-se-á de encaminhar proposta neste sentido em prol dos princípios da eficiência e efetividade da atividade de controle externo, que tem norteado essa Corte de Contas na definição de seus últimos planos estratégicos, dada a escassez de recursos humanos frente a imensa competência constitucional a nosso cargo.
62.	Vislumbra-se o ganho de efetividade do não chamamento em audiência do citado presidente pelo fato de o mesmo não estar mais na condução da Estatal; já a eficácia está mais relacionada ao custo que análises como a que deverá ser empreendida requer, somado ao elevado risco de não se encontrar elementos que evidenciem de forma cabal possível dolo ou culpa do referido presidente, para ao final de tudo aplicar uma multa de caráter sancionatório e educativo.
63.	Conforme nosso alinhamento de entendimento com os ministros dessa Corte de Contas, já explicitado no parágrafo 57, frisa-se que em hipótese alguma o não chamamento em audiência seria relevar a gravidade da conduta. Pelo contrário, com base nos princípios ante expostos, preocupa muito mais esta SeinfraPetróleo a resposta à oitiva prestada pela atual direção da Companhia.
64.	Observando-se de maneira minuciosa os diversos pontos dos esclarecimentos prestados pela Petrobras (peça 63) e tendo a clareza da verdade dos fatos, detalhadamente relatada pela equipe de fiscalização (peça 41) e reproduzida na sua essência nesta instrução, percebe-se uma postura corporativista e danosa no sentido de tentar cobrir irregularidades, sendo agravada a situação pelo fato de no caso concreto estar se tentando desconstituir obstrução à atividade constitucional fim desta Corte de Contas, deveras evidenciada por documentação acostada aos autos, envolvendo dolo de agente que representava, à época, a presidência da Estatal.
65.	Observa-se que essa postura da Companhia enfraquece seu Sistema de Governança e dá margem à dúvida quanto ao modo como a atual presidência irá atuar na escolha de gerentes que, em seu nome, atuem em importante função de atender às demandas desta Corte de Contas no exercício do controle externo.
66.	Ressalta-se que as medidas implementadas (parágrafo 52) , notadamente a alteração do padrão PP-1PBR-00505, que agora prevê que é o próprio GAPRE/GDEOC quem define a área responsável pela indicação do interlocutor, apesar de não justificaram à época a obstrução que ora se analisa, conforme explicação colacionada na alínea 'd' do parágrafo 40, são suficientes para dispensar qualquer determinação no sentido de corrigir irregularidades formais relacionadas ao caso.
67.	Com base no inciso I do art. 9º da Resolução-TCU 315/2020 no sentido de evitar a repetição dos fatos relatados e com intuito de reorientar a atuação administrativa da Petrobras para que perceba a gravidade das condutas omissivas, sejam negligentes ou dolosas, tais como as ora relatadas, será encaminhada proposta no sentido de dar ciência à Petrobras de que este Tribunal não aceitará justificativas para demora ou para objeções no atendimento às diligências com fundamento em escopo da fiscalização ou complexidade das informações requisitadas, esclarecendo (i) que a demora na identificação da (s) área (s) responsáveis pela nomeação de interlocutor com perfil técnico pertinente ao objeto da auditoria, e (ii) que ações intencionais de prejudicar o andamento dos trabalhos, bem como a sonegação de processo, documento ou informação, serão consideradas obstrução ao livre exercício da fiscalização, sujeita a aplicação da multa prevista no art. 58, inciso V e VI da Lei 8.433/1992.
CONCLUSÃO
68.	Conforme demonstrado, diversamente do que infere o responsável e a Petrobras na resposta à sua oitiva, esta Unidade Técnica em nenhum momento reconheceu não ter havido obstrução aos trabalhos ou reconhecido elidida as irregularidades para as quais o Gerente do GAPRE/GDEOC foi chamado em audiência (parágrafos 33 a 39) .
69.	Restou comprovado que a obstrução ao livre exercício da presente fiscalização, no início dos trabalhos, não decorreu do escopo, complexidade das informações solicitadas e nem do acúmulo de funções do mencionado gerente, pelo contrário, decorreu de conduta dolosa (se não em todo momento, certamente negligente dado sua experiência profissional e atribuições que ocupava desde fevereiro de 2015) , uma vez que é razoável esperar que tinha consciência do dano que estava ocasionando para atingimento aos objetivos dos trabalhos, não sendo possível considerar em seu favor o disposto no art. 22 § 1°, do Decreto Lei nº 4.657/1942 (parágrafos 40 a 43) .
70.	Com base nestas constatações, será proposta a rejeição das razões de justificativa apresentadas pelo Sr. André Francis e, considerado o exposto no parágrafo 43, será proposta a aplicação de multa com fulcro nos incisos V e VI do art. 58 da Lei 8.443/1992.
71.	Ante a constatação da não abertura, à época, de procedimento administrativo disciplinar para verificar a conduta do Sr. André Luis Fares Francis, Gerente de Demandas de Órgãos de Controle, frente à gravidade das irregularidades, caberia proposição de audiência do Sr. Roberto da Cunha Castello Branco, presidente da Petrobras à época dos fatos, para que se pudesse verificar possível nexo de causalidade de sua ação ou inação. Entretanto, deixar-se-á de encaminhar proposta neste sentido em prol dos princípios da eficiência e efetividade da atividade de controle externo, que tem norteado essa Corte de Contas na definição de seus últimos planos estratégicos (parágrafos 54 a 61) .
72.	Por fim, com base no inciso I do art. 9º da Resolução-TCU 315/2020 no sentido de evitar a repetição dos fatos relatados e com intuito de reorientar a atuação administrativa da Petrobras para que perceba a gravidade das condutas omissivas, sejam negligentes ou dolosas, tais como as ora relatadas, será encaminhada proposta no sentido de dar ciência à Petrobras (parágrafos 62 a 67) .
PROPOSTA DE ENCAMINHAMENTO
73.		Ante o exposto, submetem-se os autos à consideração superior, propondo:
a)	 rejeitar as razões de justificativa apresentadas pelo Sr. André Luis Fares Francis;	
b)	 aplicar ao (s) Sr. André Luis Fares Francis, CPF XXX.330.157-XX, Gerente de Demandas de Órgãos de Controle do Gabinete da Presidência da Petrobras à época da fiscalização, a multa prevista no art. 58, V e VI, da Lei 8.443/1992, fixando-lhe (s) o prazo de 15 (quinze) dias, a contar da notificação, para que comprove, perante o Tribunal (art. 214, inciso III, alínea "a", do Regimento Interno/TCU) , o recolhimento da dívida ao Tesouro Nacional, atualizada monetariamente desde a data do acórdão que vier a ser proferido até a do efetivo recolhimento, se for paga após o vencimento, na forma da legislação em vigor;
c)	 autorizar, desde logo, nos termos do art. 28, inciso II, da Lei 8.443/1992, a cobrança judicial da dívida caso não atendida a notificação e não seja possível o desconto determinado;
d)	dar ciência à Petrobras, com base no inciso I do art. 9º da Resolução-TCU 315/2020, de que este Tribunal não aceitará justificativas para demora ou para objeções no atendimento às diligências com fundamento em escopo de fiscalização ou complexidade das informações requisitadas, esclarecendo (i) que a demora na identificação da (s) área (s) responsáveis pela nomeação de interlocutor com perfil técnico pertinente ao objeto da auditoria, e (ii) que ações intencionais de prejudicar o andamento dos trabalhos, tal como observado nas ações e inações do Sr. André Luis Fares Francis, Gerente de Demandas de Órgãos de Controle do Gabinete da Presidência da Petrobras à época desta fiscalização, bem como a sonegação de processo, documento ou informação, serão consideradas obstrução ao livre exercício da fiscalização, sujeita a aplicação da multa prevista no art. 58, inciso V e VI da Lei 8.433/1992; e
e)	 informar ao Sr. André Luis Fares Francis e à Petrobras do acórdão que vier a ser proferido, destacando que o relatório e o voto que fundamentam a deliberação ora encaminhada podem ser acessados por meio do endereço eletrônico www.tcu.gov.br/acordaos".
O Titular da SecexPetróleo divergiu da instrução por entender não ser adequada a aplicação da multa, aduzindo, em síntese, que:
os incidentes ocorreram apenas no período de planejamento e nos dois primeiros dias de execução da fiscalização;
o fato "se deu de maneira isolada no histórico de tratamento da terceira Diretoria Técnica da SeinfraPetróleo com a Petrobras", e que o tratamento dispensado, ainda que de maneira isolada, não condiz com "o ambiente de cooperação para o exercício do controle externo desenvolvido ao longo dos últimos anos";
a multa seria desnecessária, uma vez que seu caráter corretivo e pedagógico já foi atingido, seja em razão de medidas adotadas pela Petrobras, seja em razão da audiência ao gestor;
a Petrobras informou ter alterado o padrão PP-1PBR-00505, para definir com maior agilidade a área responsável pela indicação de interlocutor nas ações de controle, e ter implementado o Sistema Maestro, para atuar de forma mais célere nas demandas dos órgãos externos;
por ocasião da prolação do Acórdão 2900/2018-TCU-Plenário, o Relator Min. Walton Alencar Rodrigues discordou da proposta da unidade técnica de imputar ao responsável multa por obstrução no exercício do controle externo por entender que o não fornecimento da informação teria decorrido de mera falha operacional, sem evidências de que tenha havido ação dolosa ou de que o não fornecimento das informações tenha decorrido de conduta omissiva ou comissiva do responsável;
não seria possível afirmar que o gestor teria agido dolosamente, "ainda que várias evidências circunstanciais possam indicar nesse sentido".

Hélio Siqueira Júnior (62.929/OAB-RJ), Patricia Franco Bonfadini Mendes (152.991/OAB-RJ) e outros, representando Petróleo Brasileiro S.a.; Rafael Zimmermann Santana (154.238/OAB-RJ), representando André Luis Fares Francis.

Não atuou.

AUDITORIA. OBSTRUÇÃO À FISCALIZAÇÃO. AUDIÊNCIA. REJEIÇÃO DAS JUSTIFICATIVAS. MULTA.

RELATÓRIO DE AUDITORIA (RA)

Secretaria de Fiscalização de Infraestrutura de Petróleo e Gás Natural (SeinfraPet).

Trata-se de relatório de auditoria, realizada na Petrobras, já apreciado pelo Colegiado, relativamente ao qual foi prolatado o Acórdão 1298/2021-TCU-Plenário, com recomendações à estatal e audiência e oitiva para a apuração do delito administrativo de obstrução ao livre exercício da fiscalização pelo TCU, além de outras condutas desairosas, praticadas por empregados da empresa.
As medidas determinadas por esta Corte de Contas em relação à obstrução à fiscalização estão reproduzidas a seguir:
9.3.promover a audiência de André Luis Fares Francis, Gerente de Demandas de Órgãos de Controle do Gabinete da Presidência da Petrobras, para que apresente razões de justificativa para a obstrução ao livre exercício de fiscalização pelo TCU, decorrente do não atendimento a ofício de requisição quanto a informações solicitadas; não agendamento das reuniões para execução da fiscalização in loco; obstrução à entrada da equipe na sede da Petrobras para realização de atos de ofício; não disponibilização à equipe de auditoria de acesso às instalações da Petrobras; e não disponibilização, à equipe de auditoria, de infraestrutura necessária à realização dos trabalhos, infringindo os arts. 41, 42, caput, e 87, incisos I, II e III, da Lei 8.443/1992.
9.4. promover a oitiva da Petróleo Brasileiro S.A. para que, no prazo de 15 (quinze) dias, informe a este Tribunal as medidas disciplinares adotadas em face da obstrução ao livre exercício de fiscalização pelo TCU, da parte de André Luis Fares Francis, Gerente de Demandas de Órgãos de Controle do Gabinete da Presidência da Petrobras, bem como as medidas adotadas, à época, para coibir a ocorrência de empecilhos indevidos às ações de fiscalização realizadas pelo TCU.
Em suas justificativas, o gestor assevera, em síntese, o seguinte:
a)	em razão da complexidade e transversalidade do escopo da auditoria, houve dificuldade na designação de interlocutor, que deve ser baseada na pertinência temática de sua atividade com o objeto auditado, o que teria resultado na assunção, pelo responsável, da interlocução com a auditoria, sem prejuízo de suas atribuições, bem como na dificuldade de dirigir as demandas para as áreas técnicas adequadas;
b)	a demora no encaminhamento de respostas às requisições decorreu também da própria complexidade das informações, que exigiram levantamento de dados de grande complexidade para atendimento nos exatos termos pretendidos pela auditoria;
c) alude ao Acórdão 2442/2012-TCU-Plenário em que o relator considerou afastada a caracterização de obstrução ao livre exercício da fiscalização, uma vez que as requisições restaram atendidas;
d) a presente auditoria ocorreu de forma simultânea a outras ações de controle do TCU na Petrobras, algumas com sérias dificuldades na localização e obtenção de documentos, caso da auditoria sobre a aquisição da Refinaria de Okinawa;
e)	a ausência de autorização para ingresso dos auditores no dia 13/08/2019 decorreu de falha de comunicação pontual e isolada, sendo que desdobramentos seguintes não configuraram efetivo prejuízo à auditoria empreendida; e
f)	o histórico de atuação do gestor demonstraria comprometimento e espírito colaborativo, notadamente em razão de que, desde fevereiro de 2015, quando assumiu a posição de gerente do GAPRE/GDEOC, foram tratados mais de mil ofícios encaminhados pelo Tribunal, dentre comunicados, ofícios de diligências e de requisição, sem que tenha havido questionamento quanto a eventual obstrução.
A Petrobras, além de apresentar argumentação semelhante, acrescenta não ter tomado medidas disciplinares, por entender que a equipe de auditoria teria acolhido as justificativas apresentadas e considerado sanada a questão, sem prejuízos para a fiscalização.
Aduz, ainda, que alterou suas normas para que o próprio GAPRE/GDEOC passe a definir a área responsável pela indicação do interlocutor, evitando atrasos no processo, com a implantação do sistema "Maestro", para conferir atuação mais célere frente às demandas dos órgãos externos e melhor controle quanto aos prazos.
O Auditor instrutor, com a aquiescência do Diretor, propõe a rejeição das razões de justificativa, a aplicação de multa ao gestor e a ciência à Petrobras de que este Tribunal não aceitará justificativas para demora, ou para objeções no atendimento às diligências, com fundamento em escopo de fiscalização ou complexidade das informações requisitadas.
O Titular da unidade técnica, por sua vez, considera tratar-se de fato isolado e entende desnecessária a multa, uma vez que seu caráter corretivo e pedagógico já foi atingido, seja em razão de medidas adotadas pela Petrobras, seja em razão da audiência ao gestor.
Feito esse breve histórico, passo a decidir.
A equipe de auditoria do TCU, em seu relatório preliminar, descreveu, minudentemente, as circunstâncias e dificuldades, na fase de planejamento da auditoria e no início de sua execução, tendo demonstrado como elas se tornaram ainda maiores a partir das dificuldades impostas pelo Gerente de Demandas de Órgãos de Controle do Gabinete da Presidência da Petrobras, André Luis Fares Francis, com o deliberado intuito de evitar ou postergar o acesso aos dados.
A análise dos autos demonstra claramente que o empregado, lotado na presidência da Petrobrás, desejou e causou vários constrangimentos e desconfortos à equipe, com a obstrução ao livre exercício da fiscalização do TCU, sem falar nas humilhações e prejuízos concretos para o trabalho de auditoria, conforme consignado no relatório:
216. O não atendimento aos ofícios de requisição impossibilitou à equipe de auditoria aplicar os procedimentos estabelecidos no planejamento, bem como responder às questões de auditoria em prazo razoável. Tal atitude ocasionou sucessivos atrasos à realização dos trabalhos de auditoria e prejudicou o resultado final da ação de controle, em especial quanto às limitações para a realização da análise DEA, como abordado em tópico anterior. Essas limitações poderiam ter sido percebidas pela equipe de fiscalização ainda na fase de planejamento, e não ao final da fase de execução.
A sequência de fatos narrada demonstra que o gestor simplesmente deixou de responder aos e-mails da equipe, não retornou ligações realizadas seguidas vezes, ignorou o conteúdo de requisições e permitiu que auditores do TCU sofressem constrangimento ilegal e deliberada humilhação de serem, à vista de todos, barrados pela segurança na entrada da empresa.
Obviamente, tal menoscabo não tinha por objeto os auditores, mas a instituição, o próprio controle externo, na extrema tentativa de não fornecer dados, a que estava obrigado, ou tornar intempestivo seu fornecimento. 
Desta forma, repito, a equipe de auditoria do TCU teve o seu ingresso ostensivamente barrado nas portas de entrada, à vista de todos os funcionários da empresa, retardando os trabalhos planejados, em razão da ausência de providências simples, como a marcação das reuniões, o que absolutamente não decorre da complexidade das informações solicitadas.
Não se pode confundir eventual demora, decorrente da dificuldade na obtenção das informações não prontamente disponíveis nos sistemas da Petrobras, com a atitude passiva e, no mínimo, negligente, do Gerente de Demandas de Órgãos de Controle. Decorridos mais de 40 dias da comunicação da auditoria e mesmo após ter respondido o primeiro ofício de requisição, o gestor não se preocupou em nem mesmo estabelecer interlocução com a equipe de auditoria, nem ao menos para identificar as áreas da Companhia que poderiam ser responsáveis pela interlocução.   
Não vislumbro, também, como a sequência desses lamentáveis eventos possa ter decorrido de meras falhas de comunicação, mormente porque o responsável foi pessoalmente informado da realização dos trabalhos, após contato telefônico, consoante expressamente registrado no item 208 do relatório de auditoria transcrito a seguir:
208. Uma vez que o gerente não respondeu os e-mails e tampouco confirmou o agendamento das reuniões, o coordenador da presente fiscalização tentou contato telefônico nos dias subsequentes, ocasiões nas quais a secretária do gerente informou que ele estava em reunião. Tendo obtido sucesso apenas no dia 9/8/2019, questionou-se o gerente a respeito das reuniões que foram solicitadas via ofício e este respondeu que elas deveriam ser realizadas via videoconferência e não presencialmente. O coordenador da equipe do TCU ressaltou que a fiscalização era presencial, informando ainda que as passagens estavam marcadas e que a equipe estaria na terça-feira (13/8/2019) às 9h da manhã na sede da Petrobras para a realização das reuniões solicitadas. 
Apesar da clareza do 3º ofício de requisição, encaminhado por e-mail em 6/8/2019, ressaltando conteúdo e data das reuniões presenciais, já comunicadas na semana anterior, com solicitação expressa de acesso às instalações e sala privativa para análise das informações e acesso à internet, percebe-se que nenhuma providência imediata havia sido tomada pelo gerente. Não houve resposta ao e-mail; não houve retorno às ligações feitas pelo coordenador da equipe de auditoria nos dias 6, 7 e 8 de agosto de 2019 para esclarecimento da execução da fiscalização in loco, mesmo tendo as ligações sido recebidas por sua secretária pessoal; em contato telefônico de 9/8/2019, após horário comercial, alude à realização das reuniões por videoconferência, ignorando o teor das requisições efetuadas.
E em que pese a diligente atuação do coordenador da auditoria, na data fixada não apenas a equipe havia sido barrada na portaria como o Gerente de Demandas de Órgãos de Controle sequer se encontrava no local para atender e recepcionar os auditores, tendo sido informado que o gestor só chegaria à sede no final da manhã.
O Gerente, em suas justificativas, afirma somente ter chegado ao trabalho em momento posterior à entrada da equipe na Petrobrás, tendo sido juntado aos autos relatório de catraca que indica ter ingressado às 09:41h (peça 70) , 24 minutos após os auditores, que entraram às 09:17h.
Não obstante, esses elementos apenas corroboram a desídia do administrador, haja vista que a equipe estava aguardando sua chegada para iniciar os trabalhos e o Gerente, apesar de já se encontrar no local, sabedor de que a equipe lá se encontrava, deliberadamente, sponte sua, não foi ao seu encontro para fornecer as devidas explicações e, principalmente, dar início e conduzir a forma como seriam realizadas as reuniões.
No Formulário de Atribuições Gerenciais do GAPRE/GDEOC, juntado pela Petrobras (anexo 03, peça 66) , consta ser atribuição do Gerente de Demandas de Órgãos de Controle do Gabinete da Presidência da Petrobras o monitoramento e o assessoramento no atendimento aos ofícios de requisição do TCU. 
A deliberada fuga ao cumprimento dessas atribuições salta aos olhos. O Gerente de Demandas de Órgãos de Controle reiteradamente ignorou as demandas oriundas do órgão de controle, com propósitos ostensivos de ocultação de dados e postergação do seu fornecimento.
Entendo gravíssima a conduta do gestor. Vejo-a não somente como lamentável, mas com o visível intuito de menoscabo relativamente à equipe de auditoria, bem como o desprezo aos ofícios de requisição, atitude essa que deve ter expresso e vigoroso repúdio por parte desta Corte de Contas, para que jamais novamente aconteça.
Ante a especial gravidade dos fatos que caracterizaram a ocorrência de obstrução ao livre exercício de fiscalização pelo TCU, rejeito as razões de justificativa de André Luis Fares Francis e aplico-lhe multa no valor de R$ 54.067,50 (cinquenta e quatro mil, sessenta e sete reais e cinquenta centavos) .
Relembro, à propósito, que não foram identificadas eventuais determinações, em prol da prática dos delitos salientados, por outras autoridades superiores da Petrobras. Tivessem essas suspeitas sido comprovadas, sobretudo pela proximidade da atuação do funcionário com a presidência da empresa, onde estava lotado, todos teriam sido da mesma forma punidos, incluído o presidente da empresa.
Em relação à oitiva da Petrobras, entendo que as medidas adotadas pela empresa efetivamente contribuem para minorar as chances de repetição dessa situação lamentável, causada pelo empregado da empresa, tal qual retratada nos autos, razão pela qual deixo de acolher a proposta formulada pela unidade técnica.
Ante o exposto, voto por que o Tribunal adote o Acórdão que ora submeto à apreciação deste Colegiado.
TCU, Sala das Sessões, em 15 de dezembro de 2021.
WALTON ALENCAR RODRIGUES 
Relator